【裁判字號】    90,上更(二),15
【裁判日期】    900425
【裁判案由】    毒品危害防制條例
【裁判全文】
臺灣高等法院刑事判決                            九十年度上更(二)字第一五號
    上 訴 人即
    被      告  丙○○
    選任辯護人  沙洪
右上訴人即被告因毒品危害防制條例案件，不服臺灣台北地方法院八十七年度訴字第
六０二號，中華民國八十七年八月二十七日第一審判決（起訴案號：臺灣台北地方法
院檢察署八十七年度偵字第三四八五號）提起上訴，本院判決後經最高法院第二次發
回更審，本院判決如左：
    主  文
原判決關於丙○○部分撤銷。
丙○○連續販賣毒品，累犯，處有期徒刑捌年，褫奪公權伍年。扣案之附表編號一所
示海洛因沒收銷毀，販賣海洛因所得新台幣玖萬陸仟元及附表編號三至六所示之物沒
收。
    事  實
一、丙○○前於民國（下同）八十四年間，曾因違反麻醉藥品管理條例案件，經台灣
    士林地方法院判處有期徒刑六月確定，於八十四年十一月八日執行完畢。猶不知
    悔改，因其友人乙○○與甲○○有施用海洛因惡習，得悉可向丙○○購得海洛因
    ，渠等二人乃協議合資買受，並推由乙○○出面與丙○○接洽。丙○○竟意圖營
    利，基於概括犯意，自八十六年十二月間起，至八十七年二月七日止，連續四次
    分別以其所有0000000000號及電話秘書0000000代號○○三三
    六與陳淑群所有0000000000號電話與乙○○聯絡後，即駕駛其所有Ａ
    Ｐ－一一五七號別克自用小客車，至基隆市○○路六四巷五五弄三八號三樓乙○○住處或該址樓下巷口，先向乙○○收取價款後，旋至台北社子葫蘆島向綽號「
    阿明」之不詳姓名者取得海洛因後返回上開地點販售予乙○○圖利，其中三次每
    次各三萬元，另一次為六千元（均由乙○○、甲○○各出資二分之一）。嗣於八
    十七年二月十二日二十二時許，在乙○○上開住處為警查獲，並扣得丙○○所有
    附表編號一所示海洛因三包（淨重五‧四八公克）、丙○○所有供販賣或預備供
    販賣海洛因所用之附表編號三至六所示之物及與販賣海洛因行為無關之附表編號
    七至十所示之物、陳淑群所有借與丙○○使用之附表編號十一所示行動電話、乙○○所有如附表十二、十三所示之物。
二、案經台北縣警察局汐止分局報請台灣台北地方法院檢察署檢察官偵查起訴。
    理  由
一、訊據上訴人即被告丙○○矢口否認有何販賣海洛因犯行，辯稱其僅曾與乙○○合
    資購買海洛因，未曾販賣海洛因與乙○○，至甲○○則與被告素不相識，乙○○
    與甲○○二人指向被告購買海洛因並不實在，本案為警扣得之海洛因係供己施用
    ，未販賣他人，查獲之現款亦非販賣毒品所得云云。辯護人則為被告辯稱被告與
    乙○○同住一處，苟欲交易毒品，無需以電話聯絡，亦不可能捨二人之住處而於
    該住處樓下為之，且證人甲○○先後所述向被告購買海洛因之經過不一，甲○○
    於偵審中對被告之指證，旨在護乙○○，乙○○對被告之指證，意在卸責，均
    不得採為不利於被告之證據；而本案依警方對被告長期監聽之紀錄，亦無被告販
    賣毒品之通話，顯見被告確無販賣毒品之情事云云。惟：
  （一）查乙○○自八十六年十二月間起至八十七年二月七日止，連續四次向被告購
        買海洛因，均先以上開電話與被告聯絡，告知已備妥買賣價金，被告即駕駛
        其所有ＡＰ－一一五七號別克自用小客車至基隆市○○路六四巷五五弄三八
        號三樓乙○○住處或該址樓下巷口收取價款後，旋至綽號「阿明」處取得海
  洛因，轉售與乙○○圖利，其中三次每次各三萬元，另一次為六千元之事實
        ，迭據證人乙○○於偵審中陳明無訛（見偵字卷第四五頁背面、本院上訴卷
        第三九頁背面、第四０頁背面、第五一頁正面、本院更一卷第一０九、一一
        ０頁），核與證人甲○○所言其聽聞綽號「阿樹」之男子販賣毒品，因乙○○認識「阿樹」，故每次均由其先付款與乙○○，再由乙○○出面聯絡「阿
        樹」，「阿樹」即駕駛其所有之別克ＡＰ－一一五七號小客車至基隆市○○
        路六四巷五五弄三八號三樓乙○○住處樓下交易等語（見偵字卷第一六頁正
        面、第四三頁背面、第四四頁正、背面、第四七頁正面）暨證人即乙○○同
        居人陳淑群所稱甲○○之海洛因係囑乙○○向被告購買，甲○○先付款與乙○○，乙○○再與被告聯絡後，由被告將海洛因送來等語（見偵字卷第四六
        頁背面）均相符合。質之被告亦坦承其綽號係「阿樹」，上開ＡＰ－一一五
        七號小客車、0000000000號行動電話、電話秘書0000000
        代號００三六三均為其所有，另0000000000號行動電話亦係其向
        陳淑群借用（本院更一卷第三五頁背面、本院上訴卷第二０頁正面、第四九
        頁背面、五０頁正面），其確曾向乙○○收款後，旋至「阿明」處取得海洛
        因於乙○○住處或該處樓下巷口交付與乙○○等情（見偵字卷第八二頁背面
        、見原審卷第五一頁背面、本院上訴卷第四０頁正面、本院更一卷第一三六
        頁正面），復有扣案並經被告承認為其所有（見偵字卷第九頁背面、第一一
        頁背面、原審卷第五頁背面、本院上訴卷第五０頁背面）之疑似海洛因白粉
        三包、分裝匙一支、電子磅秤一個、分裝袋一大包、0000000000
        號行動電話一支可佐，其中疑似海洛因白粉三包經鑑定結果，確均係海洛因
        ，合計淨重五‧四八公克，有法務部調查局鑑定通知書（見本院上訴卷第八
        八頁）可按，是乙○○、甲○○上開供述，應堪採信。
  （二）雖乙○○就向被告購買海洛因之金額，或稱六千元至一萬五千元不等，亦買
        過三萬元云云，或稱與甲○○合資向被告買一萬五千元云云，或稱與甲○○
        各湊一萬五千元向被告購買云云，或稱購買之金額有一萬五千元或二、三千
        元云云；就其購買海洛因之次數，或稱過年前後各一次云云，或稱三次，或
        稱次數約三、四次，或稱至少三次以上，詳細次數不記得云云，先後所述未
        盡相符，惟按證據由法院自由判斷，故證人之證言縱令先後未盡相符，但法
        院本於審理所得之心證，就其證言一部分認為確實可信予以採取，原非法所
        不許（最高法院四十六年台上字第一一五五號判例參照），乙○○嗣於本院
        歷次調查一再明確陳稱其向被告購買海洛因應係四次，其中三次，每次均與
        甲○○分別出資一萬五千元計三萬元，另一次與甲○○分別出資三千元計六
        千元向被告購買等語（見本院上訴卷第四０頁背面、本院更一卷第一一０頁
        ），其所供向被告購買海洛因之次數及金額均甚明確，自堪憑信。又乙○○
        供稱其向被告購買海洛因，僅一次在其上開住處，其餘均在其住處樓下巷口
        等語（見本院上訴卷第三九頁背面、四０頁背面），被告於本院亦陳明其向
        乙○○收款及交付海洛因與乙○○之地點，大都於乙○○上開住處，一次在
        其住處樓下巷口等語（見本院更一卷第一三二頁），是乙○○住處及該處樓
        下巷口，均為乙○○與被告交易海洛因之地點。被告選任辯護人雖為被告辯
        稱乙○○上開住處，被告亦同住該處，被告苟欲販賣海洛因與乙○○，儘可
        於該同住之處所為之，可免遭人查覺，乙○○所指被告曾於其上開住處樓下
        販賣海洛因，不合情理，顯不實在云云，惟即被告亦自承其向乙○○收款及
        交付海洛因之地點除乙○○上開住處外，亦曾於該住處樓下為之，雖被告稱
        其僅係與乙○○合資購買，惟不論合資購買或轉售，被告既自承確曾於乙○○住處樓下向乙○○收款及交付海洛因，是辯護人質疑乙○○所為在其住處
        樓下向被告購買海洛因之證言，有違情理之處云云，即非足採。至證人乙○○與甲○○，就彼等二人間，究係合資委由乙○○出面向被告購買海洛因，
        抑或係乙○○向被告購買海洛因後始轉賣與甲○○，雖二人所供互不相符，
        甲○○先後所言亦有矛盾，惟姑不論其實情如何，然均係由乙○○出面，於
        上開時地以金錢與被告交易海洛因，則可認定。
  （三）次查被告雖辯稱其並非向「阿明」購買海洛因後，始轉售與乙○○，而係與
        乙○○合資購買云云，惟乙○○於偵審中，除多次陳稱其係向被告購買海洛
        因外，於本院前審並進一步陳明其係向被告購買海洛因，至於被告如何向「
        阿明」購買，其並不知情等語（見本院上訴卷第五一頁正面），已徵乙○○
        交款與被告時，係意在向被告買受海洛因，並無委託被告代向「阿明」購買
        海洛因之意思，另甲○○於警訊、偵查中亦陳稱其聽聞綽號「阿樹」之男子
        販賣毒品，因乙○○認識「阿樹」，故委請乙○○向「阿樹」購買，其與乙○○係向被告購買海洛因等語（見偵字卷第一六頁正面、第四三頁正面、第
        四七頁正面）。証人即乙○○同居人陳淑群亦陳稱其施用之海洛因係乙○○
        先向被告購買，其再自乙○○處偷取施用，又因乙○○介紹友人阿茂向被告
        購買海洛因多次，故被告亦曾免費提供海洛因供其施用等語（見偵字卷第一
        八頁正面），則被告苟非確係販賣海洛因與乙○○圖利，衡情豈有無端提供
        價值不菲之海洛因，供乙○○之同居人陳淑群施用之理。証人乙○○嗣雖於
        本院附和被告說詞，謂其與被告合資購買海洛因云云。惟查証人乙○○於本
        院証稱：
        「海洛因是被告交給我的，我是交錢給被告，被告向阿明拿的海洛因，我沒
        有跟阿明碰頭，我也不在場，我每次買海洛因，都是與被告合資，有時我出
        二、三千元，有時出一萬五千元，我跟被告合資買過海洛因二、三次，時間
        是八十六年十二月到八十七年一月間，我都是與被告及甲○○三人合資購買
        海洛因，買的價錢記不得，有一次每人出二千元，有一次每人出一萬五千元
        。」「海洛因都是被告分好了再拿來給我，但有一次是在我租住處當面分配
        的。我不知道被告去買的價錢是多少，但有一次被告去買四萬五千元買二錢
        時，是很便宜的，因為外面一錢要一萬八千元。（經本院訊問二錢四萬五千
        元怎會較便宜？証人改口稱買三錢）」「海洛因都分成三份，我拿二份海洛
        因，我再拿一份海洛因轉交甲○○：：」而被告對合資購買經過則稱：「我
        是與乙○○合資購買，是八十六年十月左右到被抓的前夕有合買，共合買過
        四、五次，每次乙○○交一萬或一萬五千元給我，都是整數給我，我有時出
        一樣多的錢，有時我會出多一點錢，是我拿錢去找阿明買海洛因，乙○○就
        在家中等，每次我買的量是二萬元到三萬多元，有時我會出多一點錢，我多
        半會買一錢給自己用，我買回海洛因後，會在乙○○住處用電子秤分配，有
        時對分，有時我出多一點錢，我就拿回一錢海洛因。」「甲○○沒有跟我合
        資購買海洛因過。」（均見本院九十年三月六日訊問筆錄）是被告與乙○○
        二人就何人參與合資、購買時間、次數、金額、分成分數所述無一相符，顯
        見合資購買一節純屬臨訟虛構。雖甲○○嗣於法院審理時，改稱其係與乙○○委託被告代購海洛因云云，然此與被告辯解、証人乙○○供述亦相歧異，
        顯屬迴護之詞，不足憑採。另本案為警查獲時，所扣得之分裝匙一支、分裝
        袋一大包、電子磅秤一個，均為被告所有，業據其自承在卷（見偵卷第九頁
        背面、第十一頁背面、第四七頁正面），被告若非販賣海洛因圖利，何須隨
        身攜帶此等秤重分裝之工具，被告雖辯稱分裝器與磅秤係與人合資購買時供
        作平分之用云云，惟被告既僅與乙○○平分，何須一大包之分裝袋？再參以
        海洛因價格昂貴，取得不易，且為政府嚴予查緝之違禁品，凡以金錢與他人
        交易海洛因者，苟非意圖營利，衡情當不致甘冒被查緝法辦重刑之危險而無
        端為之。是被告販賣海洛因有營利之意圖，殆無疑義。
  （四）至選任辯護人所辯本案經警方監聽被告電話結果，並無任何毒品交易之情事
        ，顯見被告並未販賣海洛因云云，惟警方對被告實施監聽僅就被告所有之0
        000000000號行動電話為之，並未及於被告所使用之上開其餘電話
        ，且監聽之期間僅八十六年十月至八十六年十二月上半月，核與本案被告犯
        罪行為期間並非同一時期，有「阿樹」即被告之監聽紀錄附於台灣台北地方
        法院檢察署八十七年度聲監字第二二三號卷可按，是該監聽紀錄顯不足據以
        為有利於被告之證據，從而被告販賣海洛因之犯行，洵堪認定。
二、查被告犯罪後，毒品危害防制條例業於八十七年五月二十一日公佈，並自同月二
    十二日起生效施行，玆比較毒品危害防制條例及肅清煙毒條例之規定，仍以行為
    時肅清煙毒條例之規定對被告有利，依刑法第二條第一項但書規定，自應適用肅
    清煙毒條例論處。核被告所為，係犯肅清煙毒條例第五條第一項之罪。被告先後
    四次犯行，時間緊接，犯罪構成要件相同，顯係基於概括犯意所為，為連續犯。
    被告前於八十四年間，曾因違反麻醉藥品管理條例案件，經台灣士林地方法院判
    處有期徒刑六月確定，於八十四年十一月八日執行完畢，有台灣高等法院刑案紀
    錄簡復表可稽，猶不知悔改，於五年內再犯本件有期徒刑以上刑之本罪，為累犯
    ，惟販賣毒品罪之法定刑為死刑或無期徒刑，依法均不得加重。本案被告販賣海
    洛因，為時甚短，且販賣之對象僅乙○○一人，數量有限，情節尚非重大，犯罪
    情狀難謂毫無堪足憫恕之處，苟處以最低法定刑即無期徒刑，猶嫌過重，應依刑
    法第五十九條規定，減輕其刑。另按法院之審判，固應以起訴之犯罪事實為範圍
    ，但法院於不妨害事實同一之範圍內，仍得自由認定事實，適用刑罰（最高法院
    二十九年度上字第四三號判例參照）。又所謂法院不得就未經起訴之犯罪審判，
    係指犯罪完全未經起訴者而言，如僅起訴事實中敘述被告犯罪之時間、地點略有
    錯誤，法院於判決時予以校正，或起訴之事實並無瑕疵，而法院判決認定犯罪之
    時地稍有出入，均係判決實體上是否妥適之問題，要無就未經起訴之犯罪審判之
    程序違法可言（最高法院四十五年度台上字第二八七號判例參照）；若法院審判
    之範圍，不越出請求之事項，僅認定事實及罪名與原請求有所出入，仍屬對於已
    受請求之事項予以判決（最高法院三十二上字第一七七五號判例參照）。本件公
    訴人原起訴「被告與乙○○基於共同販賣之概括犯意聯絡，由被告負責提供海洛
    因，乙○○負責聯絡買主，自八十七年元月中起至同年二月七日止，甲○○多次
  向乙○○洽購毒品海洛因，並交付二千元至一萬五千元不等之現金予乙○○，乙○○即以0000000000、0000000000、0000000伐０
    ０三三六號（電話祕書）等號電話與被告聯絡交易，再由被告攜帶海洛因至基隆
    市○○路六十四巷五十五弄三十八號三樓乙○○住處樓下等地，交付海洛因予乙○○，乙○○復交付予甲○○施打。」，經本院審理結果，認係乙○○與甲○○
    合資，自八十六年十二月間起至八十七年二月七日止，連續四次由乙○○出面以
    前開電話與被告聯絡後，交付價款，被告則在上揭乙○○住處或該址樓下巷口，
    交付海洛因。二者均係乙○○交付價款予被告，被告則交付海洛因以販賣圖利，
    其基本社會事實尚屬同一，揆諸前揭判例說明，本院認定之犯罪事實應仍在公訴
    人請求之範圍內。又起訴事實雖未論及八十六年十二月間起至八十七年元月止之
    販賣犯行，惟此與起訴部分有連續犯之裁判上一罪關係，本院自得併予審理，附
    此敘明。
三、原審就被告販賣海洛因部分據以論罪科刑，原非無見，惟扣案之海洛因三包淨重
    五‧四八公克，有上開法務部調查局鑑定通知書可稽，原判決未敘明認定之根據
    ，逕載為淨重五‧六公克，已有違誤；又扣案之電話0000000000雖供
    被告犯罪所用，惟係乙○○女友陳淑群所有，並非被告所有，業據被告及乙○○
    供明，另扣案之現款三萬七千元、橡膠管一條、玻璃管四支、殘渣袋一個，亦並
    無證據足供證明係被告犯罪所得之財物或所用之物，詳如後述，原判決就此等物
    品均併諭知沒收，尚乏依據。被告上訴意旨雖未及此，徒空言否認犯罪，仍執陳
    詞指摘原判決不當，雖無理由，惟原判決既有上開可議之處，即無可維持，自應
    由本院予以撤銷改判。爰審酌被告雖有多次前科，素行欠佳，惟本案其販賣海洛
    因為時尚短，且販賣之對象僅乙○○一人，數量有限，情節尚非重大及其犯罪之
    動機、目的、犯罪後未坦承犯行等一切情狀，量處有期徒刑八年，又被告販賣海
    洛因依其性質認有褫奪公權必要，併宣告褫奪公權五年。扣案之附表編號一所示
    海洛因三包（淨重五‧四八公克）係查獲之煙毒，依肅清煙毒條例第十二條前段
    規定沒收銷毀之；另附表編號三至六所示之分裝匙一支、分裝袋一大包、電子磅
    秤一個、第0000000000號行動電話機具均係被告所有，其中除分裝袋
    一大包係預備供被告販賣海洛因犯罪所用，併依刑法第三十八條第一項第二款宣
    告沒收，其餘均係供被告販賣海洛因犯罪所用，均應依肅清煙毒條例第十三條第
    一項諭知沒收。再按販賣毒品所得之財物，依肅清煙毒條例第十三條第一項諭知
    沒收時，應沒收其販賣所得之價款。凡販賣毒品所得之對價，不問其中何部分屬
    於成本，何部分屬於犯罪所得之財物，應均予沒收，始與法條之規定符合（最高
    法院六十五年度第五次刑庭庭推總會決議(一)）；又刑法沒收之物，雖指原物，
    但金錢為代替物，重在兌換價值，而不在原物，自難拘泥於沒收原物之理論，認
    沒收販賣毒品所得之金錢，以當場搜獲扣押者為限（最高法院六十六年第八次刑
    庭庭推總會決議參照），查本案被告販賣海洛因與乙○○四次，其中三次每次三
    萬元，另一次則為六千元，詳如前述，是其本案販賣海洛因所得計九萬六千元，
    雖未扣案，揆諸前揭說明，仍應宣告沒收。至扣案之附表編號七至十所示之物，
    雖為被告所有，業據被告陳明，惟其中附表編號七至九所示之物核與本案被告販
    賣海洛因之犯行無關，另附表編號十所示現款被告否認係本案其販賣海洛因犯罪
    所得，本院亦查無任何證據足以證明該款確係被告本案犯罪所得，均毋庸宣告沒
    收。又附表編號十一所示0000000000行動電話機具一個，係陳淑群所
    有，借與被告使用，非被告所有，業據被告及乙○○陳明（見本院上訴卷第二０
    頁正面、第五一頁正面），附表編號十一、十二所示之物均係乙○○所有，亦據
    乙○○陳明（見原審卷第五九頁正面），均不得宣告沒收，附此敘明。
據上論斷，應依刑事訴訟法第三百六十九條第一項前段、第三百六十四條、第二百九
十九條第一項前段、第三百零一條第一項、第三百零二條第一款，肅清煙毒條例第五
條第一項、第十二條前段、第十三條第一項，刑法第十一條前段、第二條第一項但書
、第五十六條，第四十七條、第五十九條、第三十七條第二項、第三十八條第一項第
二款，判決如主文。
本案經檢察官費玲玲到庭執行職務。
中      華      民      國    九十      年      四      月    二十五    日
                                臺灣高等法院刑事第十三庭
                                    審判長法  官  蔡    燉
                                          法  官  李  春  地
                                          法  官  盧  彥  如
右正本證明與原本無異。
如不服本判決應於收受送達後十日內向本院提出上訴書狀，其未敘述上訴之理由者並
得於提起上訴後十日內向本院補提理由書（均須按他造當事人之人數附繕本）。
                                          書記官  何  閣  梅
中      華      民      國    九十      年      四      月    二十五    日
附錄：本案論罪科刑法條全文
肅清煙毒條例第五條第一項
販賣、運輸、製造毒品、鴉片或麻煙者，處死刑或無期徒刑。
附表
┌──┬────┬──────────┬───┬───────┬────┐
│編號│品    名│數                量│性  質│沒 收 之 依 據│備    註│
├──┼────┼──────────┼───┼───────┼────┤
│一  │海 洛 因│三包（淨重五‧四八公│查獲之│肅清煙毒條例第│沒收銷毀│
│    │        │克）                │煙毒  │十二條前段    │之      │
├──┼────┼──────────┼───┼───────┼────┤
│二  │安非他命│十一包（毛重一一‧四│      │刑法第三十八條│沒    收│
│    │        │公克）（淨重九‧二公│      │第一項第一款  │        │
│    │        │克）                │      │第一項第一款  │        │
├──┼────┼──────────┼───┼───────┼────┤
│三  │分 裝 匙│一支                │販賣海│刑法第三十八條│沒    收│
│    │        │                    │洛因犯│第一項第二款  │        │
│    │        │                    │罪所用│              │        │
│    │        │                    │之物  │              │        │
├──┼────┼──────────┼───┼───────┼────┤
│四  │分 裝 袋│一大包              │預備供│同右          │沒    收│
│    │        │                    │販賣海│              │        │
│    │        │                    │洛因犯│              │        │
│    │        │                    │罪所用│              │        │
│    │        │                    │之物  │              │        │
├──┼────┼──────────┼───┼───────┼────┤
│五  │電子磅秤│一個                │販賣海│同右          │沒    收│
│    │        │                    │洛因犯│              │        │
│    │        │                    │罪所用│              │        │
│    │        │                    │之物  │              │        │
├──┼────┼──────────┼───┼───────┼────┤
│六  │行動電話│一支（0000000│同  右│同右          │沒    收│
│    │        │五五二號）          │      │              │        │
├──┼────┼──────────┼───┼───────┼────┤
│七  │橡 膠 管│一條                │      │無            │不沒收  │
├──┼────┼──────────┼───┼───────┼────┤
│八  │玻 璃 管│四支                │      │              │〞      │
├──┼────┼──────────┼───┼───────┼────┤
│九  │海 洛 因│一個                │      │              │        │
│    │殘 渣 袋│                    │      │              │〞      │
├──┼────┼──────────┼───┼───────┼────┤
│十  │新 台 幣│三萬七千二百元      │      │              │〞      │
├──┼────┼──────────┼───┼───────┼────┤
│十一│行動電話│一支（0000000│      │              │〞      │
│    │        │七七０號）          │      │              │        │
├──┼────┼──────────┼───┼───────┼────┤
│十二│注射針筒│二支                │      │              │        │
├──┼────┼──────────┼───┼───────┼────┤
│十三│海 洛 因│二個                │      │              │        │
│    │殘 渣 袋│                    │      │              │        │
└──┴────┴──────────┴───┴───────┴────┘


司法院資訊處製作；財團法人民間司法改革基金會備份。
